【裁判字號】    91,簡,534
【裁判日期】    920711
【裁判案由】    綜合所得稅
【裁判全文】
臺北高等行政法院判決                              九十一年度簡字第五三四號
    原      告  甲○○
    被      告  財政部台灣省北區國稅局
    代  表  人  林吉昌（局長）
    送達代收人  賴瑞華
右當事人間因綜合所得稅事件，原告不服財政部中華民國九十一年四月三日台財訴字
第○九○○○六八四七二號訴願決定，提起行政訴訟，本院判決如左：
    主  文
原告之訴駁回。
訴訟費用由原告負擔。
    事  實
一、事實概要：
    原告之配偶周建華係聯蓬食品股份有限公司（下稱聯蓬公司）之股東，八十四年
    度取有該公司之緩課營利所得新台幣（下同）二、四八八、五六○元，嗣後因該
    所得不符緩課規定，案經被告核課其配偶當年度營利所得二、四八八、五六○元
    ，核定其綜合所得總額為三、五九二、五四八元，淨額為二、九四一、六七○元
    ，補徵稅額五九二、一九七元，並加計利息一八四、五三二元。原告不服，申請
    復查。申經復查結果，准予追減營利所得二、○○○、○○○元，變更核定綜合
    所得總額為一、五九二、五四八元，應補稅額為六七、六四六元及加計利息為一
    八、三九六元，原告猶未甘服，提起訴願亦遭駁回，遂向本院提起行政訴訟。
二、兩造聲明：
  (一)原告聲明：
    1.訴願決定及原處分（應係不利原告部分）均撤銷。
    2.被告應退還原告九十年十一月二十日補繳之綜合所得稅及加計利息共計八八、
      八五九元，及自九十年十一月二十日起至退還之日止，按年息百分之五計算之
      利息。
  (二)被告聲明：
    1.駁回原告之訴。
    2.訴訟費用由原告負擔。
三、兩造之爭點：被告就原告未出售之四八、八五六股之緩課股票部分，課徵綜合所
    得稅是否合法有據？
  (一)原告主張之理由：
    1.原告配偶所取得聯蓬公司於八十四年間利用截至八十三年度未分配盈餘轉增資
      擴充機器設備所發行之股票二四八、八五六股，除八十六年出售二○○、○○
      ○股外，其餘至今並未出售，而發行股票之聯蓬公司已發生財務危機，關廠歇
      業，辦理破產清算中。財政部七十四年二月二十六日台財稅第一二二八六號函
      釋：「生產事業之股東取得符合獎勵投資條例第十三條規定之緩課增資股票，
      於該事業辦理清算結束時，緩課原因即消滅，股東應以緩課股票分得之全部剩
      餘財產額，作為分派年度之股利所得，申報課徵所得稅」。原告主張八十四年
      度所分配之增資股票，依上述函釋辦理並無不當。
    2.又促進產業升級條例第十六條第一款、第二款規定：「公司以其未分配盈餘增
      資供左列之用者，其股東因而取得之新發行記名股票，免予計入該股東當年度
      綜合所得額，其股東為營利事業者，免予計入當年度營利事業所得額課稅。但
      此類股票於轉讓、贈與或作為遺產分配時，面額部分應作為轉讓、贈與或遺產
      分配時所屬年度之所得，申報課稅。至實際轉讓價格或贈與、遺產分配時之時
      價如低於面額時，以實際轉讓價格或贈與、遺產分配時之時價申報。．．．」
      聯蓬公司八十四年間利用截至八十三年度累積未分配盈餘轉增資擴充機器設備
      ，未取得台灣省政府建設廳核發之完成證明，其增資發行之股票，不符緩課股
      東所得稅之規定，而追繳原告八十四年度綜合所得稅，其核算之轉讓價格應依
      前述促進產業升級條例第十六條規定，至實際轉讓價格或贈與、遺產分配時之
      時價，如低於面額時，以實際轉讓價格或贈與、遺產分配之時價申報，方為合
      理。
    3.原告配偶取得聯蓬公司八十四年間利用截至八十三年度累積未分配盈餘轉增資
      擴充機器設備所發行之股票，應課徵綜合所得稅，原告並無異議，唯以股票面
      額作為所得，原告無法認同。聯蓬公司已關廠歇業，股票已無價值可言，股東
      取得此等股票，並未獲得實際利益，還須繳納巨額所得稅，顯然並不合理，應
      俟聯蓬公司清算完成後，按原告應分得之剩餘財產額核定課徵綜合所得稅。
  (二)被告主張之理由：
    1.按「公司以其未分配盈餘增資供左列之用者，其股東因而取得之新發行記名股
      票，免予計入該股東當年度綜合所得額，……」、「適用本條例第十六條第一
      款、第十七條之公司………，或未依規定取得主管機關核發之完成證明或轉投
      資之重要事業未依限完成者，由管轄稽徵機關追繳其當年度股東所得稅，並自
      當年度所得稅結算申報屆滿之次日起至繳納之日止，依郵政儲金匯業局一年期
      定期存款利率，按日加計利息，一併徵收。」為促進產業升級條例第十六條及
      同法施行細則第四十七條所明定。次按「生產事業依修正前獎勵投資條例第十
      二條及同條例施行細則第十九條規定發行之記名股票，嗣經稽徵機關發現該生
      產事業未依同條例施行細則第十九條之一第一項規定辦理，經依同條第二項追
      繳其當年度股東所得稅時，如原取得該項股票之股東已將該項股票轉讓，並已
      作為轉讓年度所得申報納稅或漏未申報該項所得，經稽徵機關依法送罰者，均
      免再追徵該股東取得股票年度之所得稅。」復為財政部七十年九月廿三日台財
      稅第三八一一二號函所明釋。
    2.經查聯蓬公司八十三年度利用累積未分配盈餘五二、三○○、○○○元轉增資
      ，申請緩課股東所得稅，嗣後因無法取得完成證明，故不符緩課規定，被告乃
      依查得資料核課原告之配偶八十四年度營利所得二、四八八、五六○元；惟原
      告主張其配偶取得聯蓬公司八十四年度之緩課股票，已於八十六年度出售二○
      ○、○○○股，出售所得價款亦已申報於八十六年度綜合所得稅云云，申請復
      查。經查原告之配偶取得聯蓬公司緩課股票為二四八、八五六股，此有聯蓬公
      司營利事業投資人分配盈餘表附卷可稽，依原告所檢附之緩課股票轉讓所得申
      報憑單及八十六年度綜合所得稅結算申報書，查其中二○○、○○○股之緩課
      股票，業於八十六年十月廿八日轉讓予他人，並按緩課股票轉讓憑單所載實際
      轉讓價格，依首揭函釋規定應作為轉讓年度營利所得申報納稅，是此部分應予
      以免再追繳，至其餘未出售四八、八五六股之緩課股票部分，經重新核算後應
      歸課原告之配偶當年度營利所得四八八、五六○元，並重新變更綜合所得總額
      為一、五九二、五四八元，淨額為九四一、六七○元，應補稅額為六七、六四
      六元及加計利息為一八、三九六元，依前揭規定，並無不合。
    3.另查按「公司利用未分配盈餘增資時，其對中華民國境內居住之個人股東所增
      發之股份金額，除依促進產業升級條例第十六條及第十七條之規定辦理者外，
      應由受配股東計入增資年度綜合所得總額申報納稅。」為所得稅法施行細則第
      七十條前段所明定。是原告雖主張聯蓬公司已關廠歇業，股票已無價值可言，
      不應以股票面額作為所得，惟依前開規定，被告依查得之股票面額核課原告當
      年度之營利所得，並無違誤。
    理  由
一、按「個人之綜合所得總額，以其全年左列各類所得合併計算之：第一類：營利所
    得：公司股東所分配之股利、合作社社員所分配之盈餘、獨資資本主每年自其獨
    資經營事業所得之盈餘及個人一時貿易之盈餘皆屬之。」、「納稅義務人之配偶
    ：：：有前條各類所得者，應由納稅義務人合併報繳。」分別為本件應課徵時所
    得稅法第十四條第一項第一類、第十五條第一項所明定。次按「公司以其未分配
    盈餘增資供左列之用者，其股東因而取得之新發行記名股票，免予計入該股東當
    年度綜合所得額，：：：」、「適用本條例第十六條第一款、第七條之公司：：
    ：，或未依規定取得主管機關核發之完成證明或轉投資之重要事業未依限完成者
    ，由管轄稽徵機關追繳其當年度股東所得稅，並自當年度所得稅結算申報屆滿之
    次日起至繳納之日止依郵政儲金匯業局一年其定期存款利率，按日加計利息，一
    併徵收。」復分別為當時之促進產業升級條例第十六條及同法施行細則第四十七
    條所明定。又「生產事業依修正前獎勵投資條例第十二條及同條例施行細則第十
    九條規定發行之記名股票，嗣經稽徵機關發現該生產事業未依同條例施行細則第
    十九條之一第一項規定辦理，經依同條第二項追繳其當年度股東所得稅時，如原
    取得該項股票之股東已將該項股票轉讓，並已作為轉讓年度所得申報納稅或漏未
    申報該項所得，經稽徵機關依法送罰者，均免再追徵該股東取得股票年度之所得
    稅。」及「主旨：生產事業辦理解散清算，股東依持有股份比例分派賸餘財產，
    其股份中屬於緩課股票部分所分派之賸餘財產，股東應以全額作為分派年度之股
    利所得，申報課徵所得稅。說明：二、生產事業之股東取得符合獎勵投資條例第
    十三條規定之緩課增資股票，於該事業辦理清算結束時，其緩課原因即已消滅，
    股東應以緩課股票分得之全部賸餘財產額，作為分派年度之股利所得，申報課徵
    所得稅，不因該分配數額大於、等於或小於票面金額而有所不同。三、生產事業
    繼續營業期間，股東持有之緩課股票，於轉讓時，如轉讓價格超過面額者，仍應
    依照本部六十八年台財稅第三○三七一號函釋規定，其超過面額部份為証券交易
    所得，面額部分為股利所得申報課稅。」亦分別有財政部七十年九月二十三日台
    財稅第三八一一二號及七十四年二月二十六日台財稅第一二二八六號函釋可據。
二、查原告之配偶周建華係聯蓬公司之股東，八十四年度取得該公司之緩課營利所得
    二、四八八、五六○元，嗣後被告認該所得不符緩課規定，乃核課其配偶周建華
    當年度營利所得二、四八八、五六○元，核定其綜合所得總額為三、五九二、五
    四八元，淨額為二、九四一、六七○元，補徵稅額五九二、一九七元，並加計利
    息一八四、五三二元。原告不服，申請復查。申經復查結果，准予追減營利所得
    二、○○○、○○○元，變更核定綜合所得總額為一、五九二、五四八元，應補
    稅額為六七、六四六元及加計利息為一八、三九六元，原告猶未甘服，提起訴願
    亦遭駁回之事實，有被告九十年十月十一日北區國稅法第九○○四七一五一號函
    復查決定及財政部九十一年四月三日台財訴字第○九○○○六八四七二號訴願決
    定書在卷可憑，堪信為真實。
三、原告雖主張前揭取得之股票，除八十六年出售二○○、○○○股外，其餘至今並
    未出售，而發行股票之聯蓬公司已發生財務危機，關廠歇業，辦理破產清算中。
    原告就上開八十四年度所分配之增資股票，應依財政部七十四年二月二十六日台
    財稅第一二二八六號函釋辦理；且被告追繳原告八十四年度綜合所得稅，其核算
    之轉讓價格應依前述促進產業升級條例第十六條規定，至實際轉讓價格或贈與、
    遺產分配時之時價，如低於面額時，以實際轉讓價格或贈與、遺產分配之時價申
    報，方為合理云云。經查，依財政部七十四年二月二十六日台財稅第一二二八六
    號函釋：「生產事業之股東取得符合獎勵投資條例第十三條規定之緩課增資股票
    ，於該事業辦理清算結束時，緩課原因即消滅，股東應以緩課股票分得之全部剩
    餘財產額，作為分派年度之股利所得，申報課徵所得稅」之內容觀之，該函釋之
    適用係以在生產事業之股東取得「符合」當時獎勵投資條例第十三條規定之緩課
    增資股票為前提，如非取得符合緩課規定之增資股票，自不能主張適用該函釋。
    本件原告配偶周建華八十四年度所取得聯蓬公司之緩課股票，嗣後因聯蓬公司未
    依當時施行之促進產業升級條例施行細則第三十八條規定，於期限內檢齊文件向
    經濟部工業局申請核發完成證明，而無當時促進產業升級條例第十六條規定之適
    用，應依同條例施行細則第四十七條規定，追繳當年度股東所得稅，有被告八十
    九年八月十五日北區國稅二第八九０四０四七０號函可稽。因此，原告既非取得
    符合緩課規定之增資股票，自不能主張適用該函釋，亦無從適用當時促進產業升
    級條例第十六條之規定，原告此部分主張，核非可採。
四、至原告主張聯蓬公司已關廠歇業，股票已無價值可言，股東取得此等股票，並未
    獲得實際利益，還須繳納巨額所得稅，顯然並不合理一節。惟按「公司利用未分
    配盈餘增資時，其對中華民國境內居住之個人股東所增發之股份金額，除依促進
    產業升級條例第十六條及第十七條之規定辦理者外，應由受配股東計入增資年度
    綜合所得總額申報納稅。」為所得稅法施行細則第七十條前段所明定。原告就其
    取得增資股票，於增資年度即獲取該所得，該增資股票嗣後既不符當時促進產業
    升級條例第十六條規定，已如前述，依上開規定即應由受配股東計入增資年度綜
    合所得總額申報納稅，自不能以公司日後經營狀況惡化，股票未經出售已無價值
    之事實，而解免其原應繳納之稅額。
五、綜上所述，被告就原告未出售之四八、八五六股之緩課股票部分，課徵綜合所得
    稅，復查變更核定綜合所得總額為一、五九二、五四八元，應補稅額為六七、六
    四六元及加計利息為一八、三九六元，經核於法並無不合，訴願決定予以維持，
    亦屬妥適，原告主張前詞，請求撤銷訴願決定及原處分（應指不利原告部分），
    並命被告應退還原告九十年十一月二十日補繳之綜合所得稅及加計利息共計八八
    、八五九元，及自九十年十一月二十日起至退還之日止，按年息百分之五計算之
    利息，為無理由，應予駁回。
六、本件訴訟標的金額未逾十萬元，為適用簡易程序事件，本判決爰不經言詞辯論為
    之。
據上論結，本件原告之訴為無理由，爰依行政訴訟法第二百三十三條、第九十八條第
三項前段，判決如主文。
中      華      民      國    九十二    年      七      月     十一     日
                           臺 北 高 等 行 政 法 院  第三庭
                                                    法  官  陳國成
右為正本係照原本作成。
本件以訴訟事件所涉及之法律見解具有原則性者為限，始得於本判決送達後二十日內
向本院提出上訴狀並表明上訴理由，如已於本判決宣示後送達前提起上訴者，應於判
決送達後二十日內補具上訴理由（均按他造人數附繕本），且經最高行政法院許可後
方得上訴。
中      華      民      國    九十二    年      七      月     十一     日
                                                    書記官  王英傑


司法院資訊處製作；財團法人民間司法改革基金會備份。
